---
title: "Análisis de datos"
author: "Jair-Jesica-Idaber-Meleyla-Jhojani"
format: html
editor_options:
  chunk_output_type: console
---

# Diseño experimental

$$\text{npg} = \mu + \text{bloque} + \text{trt} + e$$

# Cargar paquetes
```{r}
library(tidyverse)
library(googlesheets4)
library(emmeans)
library(multcomp)
library(multcompView)
library(knitr)
```


#Base de datos

>https://docs.google.com/spreadsheets/d/1pjM8GMqfhJo9nVudwB1-m-Yz4_wFgYMz_o8wpjlM0f8/edit?gid=814885860#gid=814885860

# Importar datos
```{r}
# Si tu hoja es pública, descomenta la siguiente línea:
# gs4_deauth()

url <- "https://docs.google.com/spreadsheets/d/1pjM8GMqfhJo9nVudwB1-m-Yz4_wFgYMz_o8wpjlM0f8/edit?gid=814885860#gid=814885860"
gs  <- as_sheets_id(url)

fb <- range_read(gs, "fb") |>
  mutate(across(c(trt, bloque), as.factor))

str(fb)
```

# Análisis para NPG

# ANOVA (BCA)
```{r}
md <- aov(npg ~ bloque + trt, data = fb)
anova(md)
```

# Comparación de medias (Tukey) con letras
```{r}
emm_int <- emmeans(md, ~ trt)

cld_int <- cld(
  emm_int,
  adjust = "tukey",
  Letters = letters,
  alpha   = 0.05
) |>
  as_tibble() |>
  mutate(`.group` = stringr::str_trim(`.group`)) # limpia espacios

kable(cld_int, caption = "NPG — Emmeans ± letras de Tukey (α = 0.05)")
```

# Utilidades para resumen por bloque e IC95%
```{r}
summarize_bca_ci95 <- function(df, resp){
  df |>
    group_by(trt, bloque) |>
    summarise(val = mean(.data[[resp]], na.rm = TRUE), .groups = "drop") |>
    group_by(trt) |>
    summarise(
      mean  = mean(val, na.rm = TRUE),
      sd    = sd(val,  na.rm = TRUE),
      n     = sum(!is.na(val)),
      half  = ifelse(n > 1, qt(0.975, df = n-1) * sd / sqrt(n), NA_real_),
      lower = mean - half,
      upper = mean + half,
      .groups = "drop"
    )
}

plot_tesis_npg <- function(sdat, ylab = "Número de panoja", title = "NPG (media ± IC95%)"){
  # Orden T1..T10 si aplica; si no, respeta niveles existentes
  trt_chr <- as.character(sdat$trt)
  if (all(grepl("^T[0-9]+$", trt_chr))) {
    ord_num <- as.integer(gsub("[^0-9]+", "", trt_chr))
    ord <- order(ord_num)
    sdat <- sdat[ord, , drop = FALSE]
    sdat <- sdat |>
      mutate(trt = factor(trt, levels = unique(trt)))
  } else {
    sdat <- sdat |>
      mutate(trt = factor(trt))
  }

  overall <- mean(sdat$mean, na.rm = TRUE)
  idx <- which.min(abs(sdat$mean - overall))

  cols <- ifelse(sdat$mean > overall, "#e6b800", "#7f7f7f")
  cols[idx] <- "#d62728"  # rojo para el más cercano a la media global

  rng <- max(sdat$upper - sdat$mean, na.rm = TRUE)

  ggplot(sdat, aes(x = trt, y = mean)) +
    geom_linerange(aes(ymin = lower, ymax = upper), color = "black") +
    geom_point(shape = 15, size = 3.8, color = "black") +          # borde
    geom_point(shape = 15, size = 3.3, color = cols) +              # relleno
    geom_hline(yintercept = overall, color = "grey40") +
    geom_text(aes(label = sprintf("%.2f", mean),
                  y = mean + 0.12 * rng),
              size = 3.2, vjust = 0) +
    labs(x = "Tratamiento", y = ylab, title = title) +
    theme_minimal(base_size = 12) +
    theme(plot.title = element_text(face = "bold"))
}
```

# Tabla y gráfico final
```{r} 
s_npg <- summarize_bca_ci95(fb, "npg")

# Tabla con letras de Tukey (opcional)
s_npg_tab <- s_npg |>
  left_join(cld_int |>
              dplyr::select(trt, `.group`),  # <- totalmente calificado y el nombre con backticks
            by = "trt") |>
  mutate(across(c(mean, lower, upper), ~ round(., 2)))

kable(s_npg_tab |>
        arrange(trt),
      caption = "NPG — Medias por tratamiento (BCA) ± IC95% + letras de Tukey")

# Gráfico estilo tesis
plot_tesis_npg(s_npg,
               ylab  = "Número de panoja",
               title = "Prueba de Tukey (α=0.05) para número de panoja por golpe")
```


# Análisis para TP

# ANOVA (BCA)
```{r}
md <- aov(tp ~ bloque + trt, data = fb)
anova(md)
```

# Comparación de medias (Tukey) con letras
```{r}
emm_int <- emmeans(md, ~ trt)

cld_int <- cld(
  emm_int,
  adjust = "tukey",
  Letters = letters,
  alpha   = 0.05
) |>
  as_tibble() |>
  mutate(`.group` = stringr::str_trim(`.group`)) # limpia espacios

kable(cld_int, caption = "TP — Emmeans ± letras de Tukey (α = 0.05)")
```

# Utilidades para resumen por bloque e IC95%
```{r}
summarize_bca_ci95 <- function(df, resp){
  df |>
    group_by(trt, bloque) |>
    summarise(val = mean(.data[[resp]], na.rm = TRUE), .groups = "drop") |>
    group_by(trt) |>
    summarise(
      mean  = mean(val, na.rm = TRUE),
      sd    = sd(val,  na.rm = TRUE),
      n     = sum(!is.na(val)),
      half  = ifelse(n > 1, qt(0.975, df = n-1) * sd / sqrt(n), NA_real_),
      lower = mean - half,
      upper = mean + half,
      .groups = "drop"
    )
}

plot_tesis_af <- function(sdat, ylab = "Tamaño de Panoja", title = "TP"){
  # Orden T1..T10 si aplica; si no, respeta niveles existentes
  trt_chr <- as.character(sdat$trt)
  if (all(grepl("^T[0-9]+$", trt_chr))) {
    ord_num <- as.integer(gsub("[^0-9]+", "", trt_chr))
    ord <- order(ord_num)
    sdat <- sdat[ord, , drop = FALSE]
    sdat <- sdat |>
      mutate(trt = factor(trt, levels = unique(trt)))
  } else {
    sdat <- sdat |>
      mutate(trt = factor(trt))
  }

  overall <- mean(sdat$mean, na.rm = TRUE)
  idx <- which.min(abs(sdat$mean - overall))

  cols <- ifelse(sdat$mean > overall, "#e6b800", "#7f7f7f")
  cols[idx] <- "#d62728"  # rojo para el más cercano a la media global

  rng <- max(sdat$upper - sdat$mean, na.rm = TRUE)

  ggplot(sdat, aes(x = trt, y = mean)) +
    geom_linerange(aes(ymin = lower, ymax = upper), color = "black") +
    geom_point(shape = 15, size = 3.8, color = "black") +          # borde
    geom_point(shape = 15, size = 3.3, color = cols) +              # relleno
    geom_hline(yintercept = overall, color = "grey40") +
    geom_text(aes(label = sprintf("%.2f", mean),
                  y = mean + 0.12 * rng),
              size = 3.2, vjust = 0) +
    labs(x = "Tratamiento", y = ylab, title = title) +
    theme_minimal(base_size = 12) +
    theme(plot.title = element_text(face = "bold"))
}
```

# Tabla y gráfico final
```{r} 
s_tp <- summarize_bca_ci95(fb, "tp")

# Tabla con letras de Tukey (opcional)
s_tp_tab <- s_tp |>
  left_join(cld_int |>
              dplyr::select(trt, `.group`),  # <- totalmente calificado y el nombre con backticks
            by = "trt") |>
  mutate(across(c(mean, lower, upper), ~ round(., 2)))

kable(s_tp_tab |>
        arrange(trt),
      caption = "TP — Medias por tratamiento (BCA) ± IC95% + letras de Tukey")

# Gráfico estilo tesis
plot_tesis_npg(s_tp,
               ylab  = "Tamaño de panoja (cm)",
               title = "Prueba de Tukey (α=0.05) para tamaño de panoja")
```

# Análisis para NMG

# ANOVA (BCA)
```{r}
md <- aov(nmg ~ bloque + trt, data = fb)
anova(md)
```

# Comparación de medias (Tukey) con letras
```{r}
emm_int <- emmeans(md, ~ trt)

cld_int <- cld(
  emm_int,
  adjust = "tukey",
  Letters = letters,
  alpha   = 0.05
) |>
  as_tibble() |>
  mutate(`.group` = stringr::str_trim(`.group`)) # limpia espacios

kable(cld_int, caption = "nmg — Emmeans ± letras de Tukey (α = 0.05)")
```

# Utilidades para resumen por bloque e IC95%
```{r}
summarize_bca_ci95 <- function(df, resp){
  df |>
    group_by(trt, bloque) |>
    summarise(val = mean(.data[[resp]], na.rm = TRUE), .groups = "drop") |>
    group_by(trt) |>
    summarise(
      mean  = mean(val, na.rm = TRUE),
      sd    = sd(val,  na.rm = TRUE),
      n     = sum(!is.na(val)),
      half  = ifelse(n > 1, qt(0.975, df = n-1) * sd / sqrt(n), NA_real_),
      lower = mean - half,
      upper = mean + half,
      .groups = "drop"
    )
}

plot_tesis_af <- function(sdat, ylab = "Tamaño de Panoja", title = "NMG"){
  # Orden T1..T10 si aplica; si no, respeta niveles existentes
  trt_chr <- as.character(sdat$trt)
  if (all(grepl("^T[0-9]+$", trt_chr))) {
    ord_num <- as.integer(gsub("[^0-9]+", "", trt_chr))
    ord <- order(ord_num)
    sdat <- sdat[ord, , drop = FALSE]
    sdat <- sdat |>
      mutate(trt = factor(trt, levels = unique(trt)))
  } else {
    sdat <- sdat |>
      mutate(trt = factor(trt))
  }

  overall <- mean(sdat$mean, na.rm = TRUE)
  idx <- which.min(abs(sdat$mean - overall))

  cols <- ifelse(sdat$mean > overall, "#e6b800", "#7f7f7f")
  cols[idx] <- "#d62728"  # rojo para el más cercano a la media global

  rng <- max(sdat$upper - sdat$mean, na.rm = TRUE)

  ggplot(sdat, aes(x = trt, y = mean)) +
    geom_linerange(aes(ymin = lower, ymax = upper), color = "black") +
    geom_point(shape = 15, size = 3.8, color = "black") +          # borde
    geom_point(shape = 15, size = 3.3, color = cols) +              # relleno
    geom_hline(yintercept = overall, color = "grey40") +
    geom_text(aes(label = sprintf("%.2f", mean),
                  y = mean + 0.12 * rng),
              size = 3.2, vjust = 0) +
    labs(x = "Tratamiento", y = ylab, title = title) +
    theme_minimal(base_size = 12) +
    theme(plot.title = element_text(face = "bold"))
}
```
# Tabla y gráfico final
```{r} 
s_nmg <- summarize_bca_ci95(fb, "nmg")

# Tabla con letras de Tukey (opcional)
s_nmg_tab <- s_nmg |>
  left_join(cld_int |>
              dplyr::select(trt, `.group`),  # <- totalmente calificado y el nombre con backticks
            by = "trt") |>
  mutate(across(c(mean, lower, upper), ~ round(., 2)))

kable(s_nmg_tab |>
        arrange(trt),
      caption = "TP — Medias por tratamiento (BCA) ± IC95% + letras de Tukey")

# Gráfico estilo tesis
plot_tesis_npg(s_nmg,
               ylab  = "Número de macollos",
               title = "Prueba de Tukey (α=0.05) para número de macollos por golpe")
```


